臺灣高等法院民事判決　　　　　　　　 100年度重上字第58號
上　訴　人　許秋煌
訴訟代理人　劉家誠
被上訴人　　王素娥
訴訟代理人　高奕驤律師
　　　　　　呂佩芳律師
上列當事人間請求確認買賣關係不存在事件，上訴人對於中華民
國99年12月10日臺灣臺北地方法院99年度重訴字第 212號第一審
判決提起上訴，本院於中華民國100年6月21日言詞辯論終結，判
決如下：
    主    文
上訴駁回。
第二審訴訟費用由上訴人負擔。
    事實與理由
一、本件被上訴人起訴主張：訴外人慈安墓園之代表人張雅頌前
    將其所有坐落台北縣三芝鄉○○○段龜子山小段 284地號（
    合併前為286地號）內之「福安特區」土地，面積約231坪（
    以下稱系爭土地）之永久使用權讓與訴外人徐燦亮，約定徐
    燦亮有權將系爭土地劃分成大小不等坪數，以其本人名義出
    售予第三人永久使用。嗣徐燦亮於民國（下同）82年 4月26
    日將系爭土地之上開永久使用權以新臺幣（下同） 1,293萬
    6,000元讓與伊。兩造復於96年 5月7日簽訂買賣契約書（下
    稱系爭契約），由伊將系爭土地之永久使用權以 1,800萬元
    出售予上訴人，除簽約時上訴人當場支付定金50萬元外，並
    約定上訴人應自96年7月1日起，按月於每月1日給付價金100
    萬元至付清為止。惟上訴人未依約履行，僅陸續支付 300萬
    元，兩造遂於97年 7月11日再行協調，約定上訴人應於97年
    11月11日、同年12月11日及98年 1月1日各給付500萬元。詎
    上訴人仍未遵期付款，伊於98年2月5日寄發存證信函催告限
    期履行，仍未獲置理，伊乃於同年 7月16日委請律師發函催
    告上訴人應於文到2週內付清價款1,500萬元，逾期未給付，
    即以該函作為解除契約之意思表示，不另通知，該律師函業
    經同年 7月17日送達上訴人。惟期限屆至後上訴人仍未付清
    價款，系爭契約應已發生解除之效力。爰依法確認兩造間就
    系爭土地永久使用權所為買賣關係不存在等語。
二、上訴人則以：伊已將系爭土地之永久使用權於96年5月7日以
    2,780 萬元轉售訴外人呂振欉，被上訴人起訴確認系爭買賣
    關係不存在，無確認之利益；又伊於買受系爭土地之永久使
    用權後，始經徐燦亮告知，被上訴人曾允諾其或員工、客戶
    、工程人員等日後均不得再利用福音山範圍內之道路進出，
    以及使用福音山範圍內之公共廁所，嚴重影響伊及未來買受
    人之權益。又被上訴人因整修系爭土地之墓基而積欠大筆工
    程款未付，遂簽發數目不詳之使用權憑證予包商用以抵償欠
    款，並另開具使用權憑證出售第三人，形同一物二賣；且伊
    於雇工整修墓基時，頻遭受訴外人陳貴霖及不詳人士騷擾及
    破壞，甚至於97年 5月28日傳真「你聲明擁有之墓地無法銷
    售，勸你勿再付錢給王素娥」等詞，為免伊之權益受損，遂
    於被上訴人解決上開問題前，行使同時履行抗辯權，拒絕付
    清價款，被上訴人片面解除系爭契約，顯不合法等語，資為
    抗辯。
三、原審判決確認兩造間就坐落台北縣三芝鄉○○○段龜子山小
    段284地號（合併前為286地號）土地之永久使用權買賣關係
    不存在。上訴人不服提起上訴，其上訴聲明為：(一)原判決廢
    棄，(二)被上訴人在第一審之訴駁回，(三)第一、二審訴訟費用
    由被上訴人負擔。被上訴人答辯聲明為：上訴駁回，第二審
    訴訟費用由上訴人負擔。
四、本件經依民事訴訟法第463條準用同法第270條之1第 1項第3
    款規定，整理兩造不爭執事項並協議兩造簡化爭點為：
（一）兩造不爭執事項：
  １、訴外人慈安墓園之代表人張雅頌將坐落在台北縣三芝鄉○
      ○○段龜子山小段 284地號土地之永久使用權讓與訴外人
      徐燦亮。被上訴人於82年 4月26日與徐燦亮就系爭土地之
      永久使用權簽訂協議書，由被上訴人以1,293萬6,000元取
      得系爭土地之永久使用權，並有權將系爭土地劃分為大小
      不等之坪數零售給不特定之第三人永久使用。
  ２、被上訴人與其前手徐燦亮於91年 5月30日就系爭土地永久
      使用權簽訂協議書，約定「乙方（即被上訴人）及其員工
      或客戶之工程人員嗣後均不得再利用福音山範圍內之道路
      進出，以及使用福音山範圍內之公共廁所，惟乙方客戶掃
      墓進出之必要則不在此限。」
  ３、被上訴人於96年5月7日與上訴人簽訂系爭買賣契約，由被
      上訴人以 1,800萬元價格將系爭土地之永久使用權出售予
      上訴人，並於系爭契約第 3條約定：「甲方（即被上訴人
      ）保證對上開墓園確有永久使用權，並有權將此筆土地劃
      分為大小不等之坪數零售給不特定第三人永久使用，且得
      將上開權利讓與第三人，如上開土地非合法墓園，或上開
      土地不得零售給不特定之第三人永久使用，或甲方無權將
      上開權利轉讓乙方（即上訴人）時，甲方應對乙方負違約
      之損害賠償責任」；第 5條約定：「本契約書簽訂後，雙
      方均不得反悔，如甲方違約，應將所收價金加倍返還乙方
      ，如乙方違約未按時給付價金，將甲方定10日以上之期間
      催告，乙方仍不給付價金時，甲方得解除本買賣契約，沒
      收乙方已付價金，並收回本土地之永久使用權。」
  ４、被上訴人與上訴人之代理人周珮琦律師於97年 7月11日就
      系爭契約之價金給付方式，簽訂協調會會議紀錄，約定「
      許秋煌自上開土地買賣契約訂立起，迄97年 7月11日止，
      總共已先行給付王素娥現金 300萬元，其餘部分將於97年
      11月11日，97年12月11日，98年 1月1日分別給付500萬元
      ，不再因任何理由而延遲付款。」，惟上訴人並未依約給
      付。
  ５、被上訴人於98年2月5日委請律師發函催告上訴人履行付款
      義務，嗣於98年 7月16日委請律師寄發信函予上訴人，載
      明上訴人應於文到後2週內給付所餘買賣價金1,500萬元，
      逾期如未給付，即以該信函作為解除系爭買賣契約之意思
      表示，不另通知等語，並經原法院公證處聲請信函認證，
      以郵寄予上訴人，於同年7月17日送達上訴人。
（二）兩造爭點：
  １、被上訴人提起本件訴訟有無確認利益？
  ２、被上訴人售予上訴人之系爭土地永久使用權，有無瑕疵？
      上訴人可否主張同時履行抗辯？
  ３、被上訴人解除系爭契約，有無理由？
五、茲就上開爭點，析述本院得心證之理由如下：
（一）被上訴人提起本件訴訟有無確認利益？
  １、按確認之訴，非原告有即受確認判決之法律上利益者，不
      得提起。為法律關係基礎事實存否之訴，亦同，民事訴訟
      法第247條第1項定有明文。又所謂即受確認判決之法律上
      利益，係指因法律關係之存否不明確，致原告在私法上之
      地位有受侵害之危險，而此項危險得以對於被告之確認判
      決除去之者而言（最高法院42年上字第1031號判例意旨參
      照）。準此，法律關係之存在否不明確，致原告在私法上
      之地位有受侵害之危險，而此危險得以對於被告之確認判
      決除去之者，即得依民事訴訟法第 247條之規定提起確認
      之訴。
  ２、查兩造於96年5月7日簽定協議書，被上訴人同意將系爭土
      地之永久使用權出賣予上訴人，上訴人則同意給付被上訴
      人 1,800萬元之事實，有協議書在卷可稽（見原法院98年
      度審重訴字第1153號卷〔以下稱審重訴卷〕第18頁）。而
      被上訴人主張上訴人未依約給付價款，其已於催告後依法
      解除系爭買賣契約，既為上訴人所否認，則兩造間是否仍
      存有系爭買賣契約之法律關係，即不明確，並有致被上訴
      人私法上之地位有受侵害之危險，且此危險得以對於上訴
      人之確認判決除去之，則被上訴人提起本件確認系爭契約
      關係不存在之訴，自有即受確認判決之法律上利益。上訴
      人抗辯被上訴人提起本件訴訟不具確認利益，並無足取。
（二）被上訴人售予上訴人之系爭土地永久使用權，有無瑕疵？
      上訴人可否主張同時履行抗辯？
  １、按稱買賣者，謂當事人約定一方移轉財產權於他方，他方
      支付價金之契約；權利之出賣人，負使買受人取得其權利
      之義務。如因其權利而得占有一定之物者，並負交付其物
      之義務，民法第345條第1項、第348條第2項分別定有明文
      。本件兩造於96年5月7日簽訂系爭契約，由被上訴人以1,
      800 萬元價格將系爭土地之永久使用權出售予上訴人，而
      被上訴人出售予上訴人之系爭土地之永久使用權，係訴外
      人徐燦亮向地主及慈安墓園代表人張雅頌買受，被上訴人
      再於82年4月26日與徐燦亮簽訂協議書，以1,293萬元購買
      系爭土地永久使用權，取得系爭土地建造、規劃墓園及銷
      售與客戶之權利，徐燦亮並應配合出具墓地永久使用憑證
      予客戶之事實，有系爭買賣契約、土地登記謄本、及被上
      訴人與徐燦亮間之協議書在卷可稽（見審重訴卷第11至13
      頁、第18頁、原審卷第32頁）。經證人徐燦亮亦證稱系爭
      土地永久使用權係其向張雅頌購得，並於系爭土地辦理地
      上權登記，使永久使用權獲得保障，永久使用權於82年賣
      給被上訴人，賣給被上訴人時有通知地主，且地主有開立
      證明書等語（見原審卷第118頁反面至第120頁）並提出其
      與慈安墓園、張雅頌等人之和解協議書為證（見原審卷第
      125至129頁）。被上訴人主張其就系爭土地確有取得永久
      使用權存在，應為可取。又兩造簽訂系爭契約後，上訴人
      旋於96年9月20日委請律師發函通知訴外人慈安墓園、徐
      燦亮，有該函文及郵件回件收執佐證（見審重訴卷第64至
      67頁），上訴人亦不諱言已在系爭土地現場施工等語（見
      原審卷第15頁反面），顯已踐行民法第297條債權讓與程
      序並發生債權讓與效力，被上訴人並已履行交付因該權利
      而占有之物之義務。
  ２、上訴人雖以訴外人張雅頌之繼承人張俊旭曾於臺灣板橋地
      方法院99年度司執字第103211號強制執行事件中提出異議
      狀，主張被上訴人出售之系爭土地永久使用權有不得移轉
      之瑕疵云云。查訴外人張俊旭就上開強制執行事件提出異
      議，表示不得移轉者為地上權，而非土地永久使用權，此
      觀其狀稱「異議人父親張雅頌與徐燦亮於94年12月20日訂
      立和解協議書，由張雅頌將台北縣三芝鄉北新庄龜子山小
      段284-12地號土地，設定地上權予徐燦亮，約定地上權存
      續期間為『不定期』，並確認徐燦亮就上開土地已取得永
      久埋葬使用權。徐燦亮未經張雅頌同意前，不可將地上權
      讓予第三人。由於異議人並未同意徐燦亮將上開土地之地
      上權讓予第三人，且徐燦亮亦未通知異議人是否將上開土
      地之永久使用權轉讓給周文仗，異議人不承認周文仗就上
      開土地有永久埋葬使用權」等語即明（見本院卷第21頁）
      ，上訴人以此主張被上訴人出售之永久使用權有瑕疵，其
      可主張同時履行抗辯，應非可取。
  ３、上訴人雖主張依上開張俊旭異議狀，其另需支付費用予徐
      燦亮，請其通知慈安墓園及地主，並需支付費用予慈安墓
      園及地主經其等同意後，方能取得土地永久使用權，且被
      上訴人亦未告知應準備何等條件費用方能獲得徐燦亮同意
      通知及地主與慈安墓園同意移轉，被上訴人出售之土地使
      用權為有瑕疵云云，惟張俊旭於上開異議狀，並未表示受
      讓土地永久使用權之人需另付費，上訴人就其主張需另支
      付費用訴外人徐燦亮、地主及慈安墓園，方可取得系爭土
      地永久使用權乙節，亦未據舉證，既為被上訴人所否認，
      已難信取。且查，被上訴人與徐燦亮間82年4月26日協議
      書第四條已約明被上訴人將墓園售予客戶後，徐燦亮應負
      責出具墓地永久使用憑證（見審重訴卷第11頁背面），徐
      燦亮亦於原審到庭證稱「張雅頌賣給我的範圍是私立慈安
      墓園，整個範圍是 30000坪，我購買一半，另我將購買其
      中 228坪出售給原告（即被上訴人），原告取名福安特區
      」、「82年賣給原告，93年張雅頌過世前，我發現其配偶
      就我購買土地使用權範圍內土地，不斷辦理夫妻贈與登記
      ，我就告張雅頌，後來雙方在訴訟中私下成立和解，庭呈
      和解書影本（提示予兩造），張雅頌將土地辦理地上權登
      記，永久使用權受到保障」、「（問：當初你將系爭使用
      權賣給原告時，有無通知地主慈安園？）有。且地主有開
      立證明書」、「（問：是否知道原告將使用權賣給被告（
      即上訴人）？）原告在簽約後有發律師函給我，告知此事
      ，後在98年收回系爭土地時，請律師告知我」等語（見原
      審卷第118頁背面至119頁背面），且徐燦亮與慈安墓園及
      地主張雅頌等人之和解協議書第九條亦明確約定徐燦亮就
      系爭土地享有永久使用權，如有因履行其與第三人墓地使
      用交易之必要，而需慈安墓園出具墓地使用證明書時，慈
      安墓園同意按徐燦亮提出需用者或需用者更名後之名冊，
      出具墓地使用證明書予徐燦亮（見原審卷第 126頁），地
      主張雅頌並出具證明書載明「茲證明本墓園之基地，福安
      特區…該特區已由徐燦亮先生取得墓地永久使用權，依約
      徐燦亮先生有權將其劃分為大小不等之坪數，以其本人名
      義零售給不特定之第三人永使用」等語（見審重訴卷第 9
      頁），足見地主、慈安墓園已確認由徐燦亮取得系爭土地
      永久使用權，並同意配合出具墓地使用證明，徐燦亮亦同
      意配合出具墓地永久使用憑證，上訴人聲請傳喚慈安墓園
      負責人張民權到庭說明，核無必要。其主張其尚需另支付
      費用予徐燦亮，請其通知慈安園公司及地主，並需支付費
      用予慈安園及地主經其等同意，方能取得系爭土地永久使
      用權，被上訴人出售之土地使用權為有瑕疵，其可主張同
      時履行抗辯云云，委無足取。
  ４、上訴人雖又以被上訴人曾允諾徐燦亮日後系爭土地使用權
      人及其員工或客戶之工程人員均不得使用墓園之公共道路
      進出通行，亦不得使用公共廁所，嚴重影響其權益，主張
      被上訴人出售之土地永久使用權有瑕疵云云，並提出被上
      訴人與徐燦亮91年 5月30日之協議書為證（見審重訴卷第
      68至69頁）。查上開協議書第五條約定「乙方（指被上訴
      人）及其員工或客戶之工程人員嗣後均不得再利用福音山
      範圍內之道路進出，以及使用福音山範圍內之公共廁所，
      惟乙方客戶掃墓進出之必要則不在此限」，僅亦係對於被
      上訴人及其員工或客戶之工程人員之限制，並未限制被上
      訴人客戶之使用，且對於被上訴人及其員工或客戶之工程
      人員，亦僅限制其不得利用福音山範圍內之道路進出，並
      未禁止等該人員利用其他道路出入墓園。而福音山墓園與
      系爭土地所在之「福安特區」係不同範圍，為兩造所不爭
      （見原審卷第15頁反面），而系爭土地所在之福安特區非
      僅得利用福音山墓園內之道路對外通行，亦可利用慈安墓
      園內之道路對外通行，且慈安墓園內亦有公共廁所可使用
      ，有福音山墓園與慈安墓園之平面圖及照片在卷足憑（見
      原審卷第84至90頁），難謂上訴人使用系爭土地之權利受
      有何影響。證人徐燦亮亦證稱：「張雅頌賣給我的範圍是
      慈安墓園的一半，慈安墓園在山的上半部，我開闢是下半
      部，取名福音山，另我將其中一部分使用權賣給原告，就
      是福安特區」、「因為附近住戶反應施工會影響，我與原
      告協調要求施工所使用重型車輛不能通行產業道路，要改
      由慈安墓園公共道路大門通往台七甲線、 101線，並無影
      響原告使用任何權益」、「（問：是否簽被證 3協議書，
      導致原告福安特區無法對外通行？）不可能。公共廁所可
      以使用，並有道路對外24小時通聯」、「我沒有禁止任何
      人使用道路或廁所」等語（見本院卷第 118頁至第120頁）
      ，上訴人以此主張被上訴人出售之土地永久使用權有瑕疵
      ，其可主張同時履行抗辯，應無可取。
  ５、又上訴人主張被上訴人未告知系爭土地上存有六個墓穴，
      涉有一物二賣，被上訴人出售之土地永久使用權有瑕疵云
      云，惟為被上訴人所否認。查：
    (一)徐燦亮買受系爭土地永久使用權後，原與巨將實業股份有
      限公司（以下稱巨將公司）合作開發墓園，其間巨將公司
      曾銷售 6個墓穴給客戶，原審被證四福安特區客戶資料卡
      就是巨將公司開立，嗣因巨將公司財務困難，遂由被上訴
      人承受巨將公司就系爭土地之權利義務，並於82年 4月26
      日與徐燦亮簽訂協議書，支付徐燦亮 1,293萬元，取得系
      爭土地永久使用權等情，業據徐燦亮結證在卷（見原審卷
      第120頁）， 並有徐燦亮與被上訴人簽訂之協議書、被上
      訴人與巨將公司等簽訂之讓渡書、福安特區客戶資料卡在
      卷可稽（見審重訴卷第11至13頁、第70至72頁、原審卷第
      130至134頁），足見被上訴人向徐燦亮買受系爭土地永久
      使用權之前， 已由訴外人巨將公司出售其上規劃之6個墓
      穴出售予客戶。
    (二)又兩造於96年5月7日簽訂系爭契約前，曾於96年2月8日就
      系爭土地之永久使用權簽訂協議書，約明上訴人擬向被上
      訴人買受後轉售予第三人，被上訴人應得之價金為上訴人
      轉售第三人價格之40％，但不得低於 1,800萬元，有該協
      議書在卷可稽（見原審卷第62頁）。又兩造於96年5月7日
      簽約後，上訴人旋於當日將系爭土地永久使用權轉售予訴
      外人呂振欉，訴外人呂振欉亦於當日將系爭土地永久使用
      權再轉售予訴外人李仁吉，有各份買賣契約書在卷足憑（
      見審重訴卷第60至61頁、原審卷第35至36頁），參諸系爭
      土地面積約231坪，上訴人斥資1,800萬元洽購系爭土地永
      久使用權，復於買受後當日即以 2,780萬元轉售予訴外人
      呂振欉，獲利豐厚，衡情上訴人於簽約前應會親赴系爭土
      地勘查，以確保交易順利進行，則其於簽約前是否不知系
      爭土地上已存有六個墓穴，已非無疑。且證人即兩造96年
      5月7日系爭買賣契約見證律師劉錦隆亦證稱，簽完約後沒
      幾天，上訴人就有到現場整地等語（見原審卷第47頁）；
      證人李仁吉亦證稱：「（問：系爭土地上面總共有15個穴
      位，你有無到現場看過？）有，被告也有到現場看過，簽
      約後我與被告現場看，發現現場有現存數個空墓穴，僅有
      一座有放骨灰甕，我想把系爭土地規劃成15個墓穴，是要
      規劃成土葬，事前我不知道此事，當時我有向被告反應，
      被告說把骨灰移到旁邊即可，因我當時發現已放置骨灰甕
      之墓位，因很久沒有人來清掃」、「（問：簽立系爭契約
      前，被告之前有無去過現場？）有，因當初我是透過警官
      認識被告，被告希望我協助原告幫忙銷售系爭土地上之墓
      穴 500座，被告提供現場照片給我，我建議要改成土葬才
      好銷售，被告允諾，我才答應與被告合作」等語（見原審
      卷第49頁背面），被上訴人主張上訴人於簽約前已知悉系
      爭土地上存有六個墓穴，尚非無據。
    (三)又兩造簽約後，上訴人因未按約定期限付款，而由周珮琦
      律師代理於97年 7月11日與被上訴人協調，承諾：「許秋
      煌自上開土地買賣契約訂立起，迄97年 7月11日止，總共
      已先行給付王素娥現金新台幣三百萬元，其餘部分將於97
      年11月11日、同年12月11日、98年 1月1日分別給付500萬
      元，不再因任何理由而延遲付款」等情，有97年 7月11日
      協調會會議記錄在卷可稽（見審重訴卷第19頁）。而依上
      訴人提出系爭六個墓位之福安特區客戶資料卡上傳真日期
      為96年 5月10日（見審重訴卷第72頁），可認上訴人於斯
      時已取得上開客戶資料而得知已有六個墓穴業經售出，被
      上訴人主張上訴人於97年 7月11日以前已知系爭土地上有
      六個墓穴存在，應屬非虛。縱依上訴人於99年11月18日台
      北律師公會律師倫理風紀委員會詢問會所述「王素娥她賣
      給我這塊地，她一物二賣…我在買之前她並沒有告知我她
      有，……結果我在施工的時候這個墓園的管理處來通知我
      說，你買的這個墓園裡面…曾經有人放了一些骨灰，有人
      有使用權，那麼他們提供我六張身分證……那這是一個很
      嚴重的問題……我在付了 310萬的時候我發現了這個問題
      ……」等語（見原審卷第 172頁），參諸上訴人所提付款
      明細表，上訴人係於97年7月11日時累積付款310萬元予被
      上訴人（見本院卷第81頁），亦足見上訴人於97年 7月11
      日與被上訴人協調時已知系爭土地上有六個墓穴存在。而
      按買受人於契約成立時，知其物有前條第一項所稱之瑕疵
      者，出賣人不負擔保之責。買受人因重大過失，而不知有
      前條第一項所稱之瑕疵者，出賣人如未保證其無瑕疵時，
      不負擔保之責。但故意不告知其瑕疵者，不在此限。民法
      第 355條定有明文。上訴人既已知系爭土地上有六個墓穴
      存在，仍與被上訴人協調承諾分三期給付買賣價金餘額，
      自不得再以此主張瑕疵，並為同時履行抗辯。
  ６、上訴人雖又主張系爭土地原使用權人為訴外人巨將公司，
      該公司委託訴外人世福公司負責人游祥耀於系爭土地上建
      造墓穴，嗣因經營不善，無法給付游祥耀工程款，遂與游
      祥耀協商將系爭土地使用權轉讓予當時游祥耀之妻即被上
      訴人，嗣世福公司財務不善，游祥耀與被上訴人乃合意以
      被上訴人名義成立泰菖公司概括承受世福公司之債務，上
      訴人於買受後方知游祥耀與被上訴人於82年間因整修系爭
      土地基地而積欠大筆工程款未付，遂開立不詳數目使用權
      憑證予包商抵償欠款，致上訴人及呂振欉遭第三人持被上
      訴人開具之使用權憑證主張權利云云，惟為被上訴人所否
      認。查，上訴人主張其與訴外人呂振欉遭第三人持被上訴
      人開具之使用權憑證主張權利乙節，未據舉證，難認為真
      實可採。且查系爭土地永久使用權原係由徐燦亮出售予巨
      將公司，巨將公司並已出售六份永久使用權憑證予五位客
      戶，嗣徐燦亮與之解除契約，改與被上訴人於82年 4月26
      日簽訂協議書將系爭土地永久使用權讓與被上訴人，被上
      訴人並於同日與巨將公司簽訂讓渡書，由被上訴人承接巨
      將公司與該五名客戶間之債權債務關係，此有被上訴人與
      徐燦亮間之協議書及被上訴人與巨將公司間之讓渡書在卷
      足憑（見審重訴卷第11至13頁、原審卷第130至131頁）。
      至於上訴人用以證明被上訴人曾開立不詳數目使用權憑證
      予包商抵償欠款之協議書，係訴外人世福公司與金峰公司
      間之協議書，並非被上訴人所出具（見審重訴卷第75頁）
      ，且被上訴人既非世福公司之負責人，亦非該公司之股東
      ，有世福公司股東名簿在卷可按（見本院卷第37頁），已
      難認與被上訴人有何關涉。上訴人亦未證明被上訴人有承
      擔世福公司積欠之工程債務，且世福公司亦未曾取得系爭
      土地之使用權，金峰公司並無法持該協議書向被上訴人主
      張權利，難認被上訴人就系爭土地之使用權利，有瑕疵存
      在，上訴人聲請傳喚游耀及金鋒材料行負責人柯明輝，證
      明游祥耀曾出具墓穴使用權證書用以抵償世福公司之債務
      ，及聲請傳喚被上訴人與徐燦亮間之協議書及被上訴人與
      巨將公司間讓渡書之見證律師林明正，用以證明世福公司
      出售墓位之空白契約書上鑑證律師林明正之印文，是否為
      其蓋用，經核均無必要，併此敘明。上訴人雖又提出訴外
      人游祥耀於96年 6月20日出具之證明書，記載「……在王
      素娥擁有期間，除承接承認巨將公司原已出售之墓位＜計
      5 個墓外＞外，其經營之泰菖工程有限公司，於82年間因
      公司債務問題，乃開具本 228坪範圍內墓地之使用權憑證
      約計20張不特定墓位使用予金包里工程公司等各家公司以
      抵付上述墓園施工時之工程欠款＜約計新台幣陸佰萬元左
      右＞……」等語（見審重訴卷第76頁），惟未據列出所稱
      20張使用權憑證之明細或提出相關資料，以供查證，既經
      被上訴人所否認，已難遽採。況系爭證明書之見證人呂振
      欉於原審證稱「證明書簽完之後，我拿給游祥耀，我並無
      留存，但我有事後（96年 6月）告知被告。後來我有對被
      告扣款 700萬元，因這筆錢尚未釐清歸屬，其他2080萬元
      被告已拿走…」等語（見原審卷第77頁），則若游祥耀證
      明書所載內容屬實，就此關係上訴人權益重大之事由，上
      訴人應無不向被上訴人爭執之理，然上訴人於96年5月7日
      簽訂系爭買賣契約後，尚且於96年7月2日給付被上訴人買
      賣價金100萬元，為上訴人所不爭（見本院卷第195頁背面
      ），嗣復於97年7月11日與被上訴人協議自97年7月11日起
      分三次付清剩餘價金，並承諾不再因任何理由而延遲付款
      （見審重訴卷第19頁），難認上開證明書所述內容屬實。
      至於呂振欉雖證稱有對上訴人扣款 700萬元，惟並未提出
      相關資料以供查證，且其亦證稱該筆錢尚未釐清，並稱於
      向上訴人買受系爭土地使用權時，並不知有六個墓穴存在
      （見原審卷第77頁背面），是縱呂振欉確有對上訴人扣款
      ，亦難認事涉被上訴人應負瑕疵擔保責任之事由。上訴人
      主張被上訴人出售之土地永久使用權有上開瑕疵之存在，
      其得主張同時履行抗辯，應非可取。
  ７、上訴人雖又主張訴外人陳貴霖聲稱與被上訴人有協議，對
      系爭土地亦得主張權利，被上訴人出售之系爭土地永久使
      用權有瑕疵云云。查：
    (一)被上訴人於89年9月1日曾與訴外人陳貴霖、羅達章簽立協
      議書，委由陳貴霖等處理墓園產權問題，協議書第三條並
      約定「有關律師費用及裁判費全部由乙方（指陳貴霖、羅
      達章）自行吸收，俟官司打嬴、產權過戶至甲方（指被上
      訴人）名義後，甲方應無條件過戶面積持分68坪予乙方」
      ，固有協議書在卷可稽（見審重訴卷第78頁）。惟依土地
      登記簿謄本之記載可知，陳貴霖、羅達章迄未能為被上訴
      人取得系爭土地之產權（見原審卷第32頁），被上訴人嗣
      亦已於96年 7月27日委由律師發函予陳貴霖、羅達章，終
      止與其等之委任關係，有日正國際法律事務所（96) 錦律
      字第096104號函在卷足憑（見原審卷第 160頁）。另陳貴
      霖、羅達章訴請確認與被上訴人間給付報酬關係存在，亦
      經臺灣板橋北地方法院以99年度訴字第1522號判決駁回在
      案（見本院卷第253至255頁），足認陳貴霖、羅達章對於
      被上訴人並無任何可得主張或行使之權利存在。上訴人以
      此主張被上訴人出售之土地使用權之權利有瑕疵，並無足
      取，其請求傳喚陳貴霖證明陳貴霖就系爭土地得主張權利
      ，亦無必要。且陳貴霖等得主張之權利充其量不過68坪，
      縱上訴人有正當理由恐陳貴霖主張權利，其至多亦僅得按
      陳貴霖所得主張之權利比例，為同時履行之抗辯，上訴人
      主張其得拒絕給付全部剩餘價金1,500萬元，應非可取。
    (二)又上訴人主張其於雇工整修墓基時，曾遭陳貴霖及其他不
      明人士騷擾及破壞乙節，固有臺灣士林地方法院97年度易
      字第 225號刑事判決在卷足憑（見審重訴卷第103至106頁
      ），惟被上訴人經上訴人告知後，已於96年 7月27日委由
      律師發函予陳貴霖、羅達章，請其等立即停止騷擾阻撓上
      訴人整修墓園之行為（見原審卷第160頁）。 且系爭土地
      被上訴人於簽約後已交付上訴人占有使用，上訴人得本於
      占有人之權利，排除對占有之侵害，且上訴人亦已訴由臺
      灣士林地方法院於97年 9月12日以陳貴霖等人所為涉犯強
      制罪及公然侮辱罪判處罪刑在案，上訴人未舉證陳貴霖等
      人於判決後仍有為阻撓騷擾之行為，其主張被上訴人出售
      之系爭土地永久使用權尚有上開瑕疵存在，其得為同時履
      行之抗辯，拒絕給付全部剩餘價金 1,500萬元，應非可取
      。
  ８、另關於徐燦亮之地上權部分，上訴人既稱徐燦亮於95年 3
      月14日在系爭土地上設定地上權，增加其出售系爭土地使
      用權之難度，侵害其權利，構成權利瑕疵云云（見本院卷
      第193頁背面、第194頁），又稱徐燦亮於99年 4月23日拋
      棄地上權，構成權利瑕疵云云（見本院卷第 193頁），所
      述已自相矛盾。且查徐燦亮係於兩造簽立系爭買賣契約前
      之95年 3月14日，於系爭土地上設定地上權，為兩造簽約
      時已存在之事實，土地登記簿謄本上亦已有載明（見原審
      卷第32頁），上訴人尚難諉為不知。而徐燦亮係於向地主
      張雅頌購買土地永久使用權後，發現張雅頌與其配偶就其
      所購買之土地使用權範圍內之土地，不斷辦理夫妻贈與登
      記，為保障其土地永久使用權，乃對張雅頌提起訴訟，嗣
      雙方成立和解，由其於系爭土地上辦理地上權登記等情，
      已據徐燦亮結證在卷（見原審卷第118頁背面至119頁）。
      而因土地使用權為債權之性質，徐燦亮設定地上權，可確
      保其出售之土地永久使用權，不因土地所有權移轉而受影
      響，對土地永久使用權人並無侵害之可言。且上訴人與被
      上訴人簽訂系爭買賣契約之同日，即將系爭土地永久使用
      權讓售予呂振欉，有兩份契約書在卷可按（見審重訴卷第
      18頁、第60至61頁），上訴人主張徐燦亮於在系爭土地上
      設定地上權，增加其出售系爭土地使用權之難度，侵害其
      權利，委無足取。而徐燦亮係於被上訴人於98年7月16 日
      催告解除與上訴人之系爭買賣契約後，始於99年4月23 日
      拋棄地上權， 有土地異動索引在卷足憑（見本院卷第211
      頁），兩造間系爭買賣契約既經解除（詳後述），上訴人
      以此主張被上訴人出售之系爭土地永久使用權有瑕疵，其
      得主張同時履行抗辯云云，亦無可採。
（三）被上訴人解除系爭契約，有無理由？
  １、按給付有確定期限者，債務人自期限屆滿時起，負遲延責
      任。又契約當事人之一方遲延給付者，他方當事人得定相
      當期限催告其履行，如於期限內不履行時，得解除其契約
      民法第229條第 1項、第254條定有明文。又按契約當事人
      因他方遲延給付而催告其履行時，倘同時表明如於期限內
      不履行即解除契約，即係於催告之同時，表示附有停止條
      件之解除契約之意思表示，倘他方當事人未依限履行，則
      停止條件成就，解除契約之意思表示發生效力，毋須另為
      解除契約之意思表示（最高法院86年度台上字第2012號判
      決意旨參照）。本件上訴人於兩造97年 7月11日協調時，
      承諾於97年11月11日、同年12月11日、98年1月1日各給付
      價金500萬元予被上訴人，不再因任何理由延遲付款， 此
      有協調會會議記錄可參（見審重訴卷第19頁），上訴人屆
      清償期而未給付，自應負遲延責任。又被上訴人已於98年
      7月16日委由律師寄發經認證之律師信函予上訴人， 限期
      催告上訴人於文到二週內給付剩餘價款1,500萬元， 逾期
      如未給付，即以該信函作為解除系爭買賣契約之意思表示
      ，不另通知，該存證信函業於同年 7月17日送達上訴人，
      有認證書、德倫聯合律師事務所函、及臺灣臺北地方法院
      公證處送達證書在卷可稽（見審重訴卷第32至35頁），惟
      上訴人經限期催告後仍不履行，且上訴人並不得主張同時
      履行抗辯，已如前述，則被上訴人主張兩造系爭買賣契約
      ，業經其合法解除，尚非無據。
  ２、上訴人雖主張其已支付大筆金額於系爭土地上進行整修，
      被上訴人解除契約將使其遭受重大損害，被上訴人解除契
      約有違誠信原則云云，惟上訴人於96年5月7日向被上訴人
      買受系爭土地永久使用權後，即於同日將系爭土地永久使
      用權轉售予訴外人呂振欉，訴外人呂振欉亦於同日將系爭
      土地永久使用權再讓售予訴外人李仁吉，嗣呂振欉與李仁
      吉因故解除買賣契約，另於99年5月2日將永久使用權售予
      訴外人周文仗，為上訴人所陳明（見本院卷第 125頁背面
      ），並有上開四份買賣契約書在卷足憑（見審重訴卷第18
      頁、第60至61頁、原審卷第35至36頁、第93至95頁），難
      認上訴人曾於系爭土地上支出高額費用進行整修。且上訴
      人已以高價將系爭土地永久使用權出售他人，卻僅給付被
      上訴人 300萬元價金，拒不給付上訴人剩餘價金，經催告
      仍不履行，則被上訴人解除兩造契約，核屬權利之正當行
      使，上訴人主張被上訴人解除契約違反誠信原則，並無足
      取。
六、綜上所述，本件被上訴人主張兩造契約業經其解除而不存在
    ，為可採，上訴人所辯均為無可取。從而，被上訴人請求確
    認兩造間就系爭土地永久使用權所為之買賣關係不存在，為
    有理由，應予准許。是則原審為被上訴人勝訴之判決，於法
    並無不合。上訴意旨指摘原判決不當，求予廢棄改判，為無
    理由，應予駁回其上訴。
七、本件事證已臻明確，兩造其餘之攻擊防禦方法及所提證據，
    經審酌後認均無礙判決之結果，爰不予一一論述。
八、據上論結，本件上訴為無理由，依民事訴訟法第449條第1項
    、第78條，判決如主文。
中    華    民    國   100    年    7     月    5     日
                    民事第三庭
                        審判長法  官  林敬修
                              法  官  黃豐澤
                              法  官  張靜女
正本係照原本作成。
如不服本判決，應於收受送達後20日內向本院提出上訴書狀，其
未表明上訴理由者，應於提出上訴後20日內向本院補提理由書狀
（均須按他造當事人之人數附繕本）上訴時應提出委任律師或具
有律師資格之人之委任狀；委任有律師資格者，另應附具律師資
格證書及釋明委任人與受任人有民事訴訟法第466條之1 第1項但
書或第2項（詳附註）所定關係之釋明文書影本。 如委任律師提
起上訴者，應一併繳納上訴審裁判費。
中    華    民    國   100    年    7     月    5     日
                              書記官  蕭麗珍
附註：
民事訴訟法第466條之1（第1項、第2項）：
對於第二審判決上訴，上訴人應委任律師為訴訟代理人。但上訴
人或其他法定代理人具有律師資格者，不在此限。
上訴人之配偶、三親等內之血親、二親等內之姻親，或上訴人為
法人、中央或地方機關時，其所屬專任人員具有律師資格並經法
院認為適當者，亦得為第三審訴訟代理人。